臺灣高等法院刑事判決　　　　　　 94年度上更(一)字第430號
上　訴　人　臺灣臺北地方法院檢察署檢察官
被　　　告　甲○○
選任辯護人　林凱倫　律師
上列上訴人因被告違反貪污治罪條例等案件，不服臺灣臺北地方
法院90年度訴字第1024號，中華民國92年10月8日第一審判決（
起訴案號：臺灣臺北地方法院檢察署89年度偵字第23705號、90
年度偵字第3230號），提起上訴，經判決後，由最高法院發回更
審，本院判決如下：
    主  文
上訴駁回。
    理  由
一、公訴意旨略以：被告甲○○自民國 (下同)87 年7月16日起
    至90年9月止，擔任台灣銀行總經理，為依據法令從事公務
    之人員。被告甲○○利用其任職台灣銀行總經理每月可報銷
    新台幣（下同）30萬元公共關係費之職務上機會，明知豐隆
    大飯店股份有限公司台北凱悅大飯店（下稱凱悅大飯店）票
    號ＺＹ00000000金額6萬元、ＺＹ00000000金額6萬元、ＺＹ
    00000000金額24068元、ＺＹ00000000金額968元等4紙統一
    發票，係其女何依倫於89年4月12日婚宴時，宴請參加婚宴
    之親友所消費而開立之統一發票，依行政院主計處於80年11
    月編訂之「國營事業機構會計科目及其編號參考表」之規定
    ，不得作為報銷公共關係費之用，竟基於詐取公共關係費款
    項之概括犯意，先後將上開統一發票分二次交由其祕書即當
    時參與婚宴並擔任招待之乙○○ (被訴共犯部分業經判決無
    罪確定)，在業務費用項下總經理之公共關係費報銷，乙○○即將被告甲○○所交付之4紙統一發票，連續於同年4月27
    日、5月2日及同月11日，分3次在前開4紙統一發票上蓋用其
    印章後，向台灣銀行總務室庶務科經辦人員邱翠芬報銷，使
    經辦人員陷於錯誤，以「總經理招待客戶便餐」之不實事項
    ，制作傳票並據以登載於公共關係費明細帳目之公文書上，
    上開報銷計詐得現款145036元，並由乙○○將上揭詐得之現
    款交付被告甲○○得逞。因認被告甲○○涉犯貪污治罪條例
    第5條第1項第2款之利用職務上之機會詐取財物罪及刑法第
    214條之使公務員登載不實事項於公文書罪嫌。(被告甲○○
    被訴侵占公用財物罪部分業經判決無罪確定)
二、按犯罪事實應依證據認定之，無證據不得推定其犯罪事實；
    不能證明被告犯罪者，應諭知無罪之判決，刑事訴訟法第
    154條、第301條第1項分別定有明文。又所謂認定犯罪事實
    之證據，係指足以認定被告確有犯罪行為之積極證據而言，
    如未發現相當證據，或證據不足以證明，自不能以推測或擬
    制之方法，以為裁判基礎。又認定不利於被告之事實，需依
    積極證據，茍積極證據不足為不利於被告事實之認定時，即
    應為有利於被告之認定，更不必有何有利之證據。次按，刑
    事訴訟上證明之資料，無論其為直接證據或間接證據，均須
    達於通常一般人均不致於有所懷疑，而得確信其為真實之程
    度，始得據為有罪之認定，若其關於被告是否犯罪之證明未
    能達此程度，而有合理性懷疑之存在，致使無從形成有罪之
    確信，根據「罪證有疑，利於被告」之證據法則，即不得遽
    為不利被告之認定，其以情況證據（即間接證據）斷罪時，
    尤須基於該證據在直接關係上所可證明之他項情況事實，本
    乎推理作用足以確證被告有罪，方為合法，不得徒憑主觀上
    之推想，將一般經驗上有利被告之其他合理情況逕予排除，
    此觀諸最高法院76年台上字第4986號、32年度上字67號判例
    意旨亦甚明顯。又按，法院固應依職權調查證據，但並無蒐
    集證據之義務，法院調查之範圍以審判中案內所存在之一切
    證據為限，案內所不存在之證據，即不得責令法院為發現真
    實，應依職權從各方面詳加蒐集、調查，亦經最高法院87年
    度台非字第1號判決闡釋在案。
三、訊據被告甲○○堅詞否認有前揭犯行，辯稱：丙○○並未交
    付伊女兒婚宴之發票，伊亦未將女兒婚宴發票交乙○○申報
    公共關係費，可能是丙○○自行交給乙○○；且退而言之，
    縱然有將婚宴發票報銷公關費，因婚宴場合有銀行同業、員
    工同仁、業者及親友，並非完全與業務公共關係無涉，均係
    公共關係對象暨業務上現有或潛在客戶，是以婚宴報銷公關
    費並無違法云云。是本件應予審酌者厥為上揭發票得否報銷
    公關費？是否為丙○○交予被告甲○○再交予乙○○報銷公
    關費用？如是，被告是否知悉上揭發票是其女兒婚宴所出具
    之發票而不得據以報銷公關費用？
四、經查：
(一)依據行政院主計處於80年11月所編主計月報社印行之「國營
    事業機構會計科目及其編號參考表」（按被告甲○○行為後
    於89年11月之後有修正）第91頁、第92頁編號第29、291科
    目，公共關係費之定義為「凡為應業務需要加強公共關係之
    費用屬之」、「凡宴客招待、婚喪賀儀、餽贈等費用屬之」
    ，此有前開國營事業機構會計科目及其編號參考表附卷可稽
    ，復有行政院主計處92年1月9日處會三字第092000158號函
    暨檢附之相關資料在卷可查，足認所謂公共關係費，係「為
    應業務需要」「加強公共關係」而有所「支出」，方屬公共
    關係費，舉凡宴客招待、婚喪賀儀、餽贈等費用均屬之，若
    非為應業務需要而有所支出或收入，均非公共關係費，甚為
    明確。查本件被告甲○○用以申報公共關係費之發票票號Ｚ
    Ｙ00000000金額6萬元、ＺＹ00000000金額6萬元2張，係為
    支付其女婚宴所用，而票號ＺＹ00000000金額24068元之發
    票，被告雖辯稱係婚宴當天為招待來幫忙之工作人員所另支
    出之費用，屬犒賞下屬員工而支付具公關性質之費用云云，
    證人丙○○亦證稱：「金額24068元的發票，是當日在宴會
    同樓層的日本料理自助餐，另開一桌，招待來幫忙的工作人
    員，但結帳時並未列入159萬7209元的婚宴消費總額內。」
    等語(見偵查卷Ａ卷第71頁)，然查，上開消費支出係為招待
    婚宴當天前來幫忙之工作人員，而另開一桌之費用，本質上
    仍屬婚宴之支出，與應業務需要而有所支出有別，應非屬公
    共關係費，此部分亦據審計部審核時表示應自台銀公共關係
    費費項下予以剔除，有該部90年2月2日台審部肆字第900257
    號函在卷可按 (見原審卷第2宗第12至14頁)，被告所辯屬犒
    賞下屬員工而支付具公關性質云云，殊難憑採。另票號ＺＹ
    00000000金額968元之發票，被告辯稱係其於咖啡廳招待同
    業友人之飲料費用，與婚宴完全無關等語，本院經比對婚宴
    支出之總金額與發票開具之情形，該筆消費確非屬婚宴支出
    ，且據上開審計部函所示，亦未將筆消費自公關費項下剔除
    ，應可認列為公關費支出而報銷，公訴意旨認此筆費用為婚
    宴所支出之費用而不可報銷公關費，容有誤會。而被告甲○○女兒婚宴係其私人事由收受賓客禮金而宴客招待，並非完
    全係其因應業務需要加強公共關係之支出，雖其賓客有業務
    上往來之銀行人員及業者，然與上開公共關係費仍屬有間，
    是上開3張婚宴發票即不得列為公共關係費。
(二)被告甲○○雖辯稱：丙○○並未交付伊女何依倫之婚宴發票
    ，伊亦未交予乙○○云云，然查，證人丙○○自調查局、偵
    訊及原審審理時均證稱：剩下大約39萬元婚宴發票，其於婚
    宴後第2天或第3天就拿去交還給被告甲○○，如果他在的，
    其會親自交給他，如果他不在，其會放在信封裡，然後放在
    桌子上，至於其是親自交給他本人還是放在他桌上，因為時
    間久了，已經記憶不清楚，但其不是交給被告乙○○，因其
    曾經請被告乙○○轉交東西給被告甲○○，被告乙○○均要
    其自行拿到被告甲○○辦公室等語（見89年度偵字第23705
    號偵查卷宗 (二)─以下簡稱Ｂ卷第39頁背面、第40頁，原
    審卷 (一)第215頁、第223頁、第245頁、第256頁、第263頁
    ），於本院更審時復證稱：「發票剩餘的部分我還給甲○○
    ，他怎麼報我不知道。不是交給他的祕書，是我還給他的。
    」、「 (發票的用途有無進一步報告？)沒有。我只有還給
    他。很可能是他不在我放在他桌上還給他，他當時有無在場
    ，我記不清楚了。」等語 (見本院更審卷第43頁)，證人丙○○於偵審中均堅稱確實有將上揭發票交還予被告甲○○。
    又據同案被告乙○○供述稱：被告甲○○在出國前1、2天交
    其一疊待辦文件，還有何依倫結婚收到的金飾、外幣要其兌
    換台幣及要其存一些現金，凱悅大飯店的4張統一發票即夾
    在該疊待辦文件裡面，該疊文件如果不是被告甲○○拿出來
    親自交給伊，不然就是伊進去辦公室被告甲○○親自交給，
    報下來的款項，其在被告甲○○之辦公室交給他，被告甲○○之公關費用其只負責在報銷過程中代為整理，至於作何用
    途其不便過問，也不知悉等語（見90年度偵字第3230號卷宗
    （一）─以下簡稱Ｃ卷第53頁、Ｄ卷第48頁背面、第49頁、
    原審卷(一)第115頁、第116頁、本院上訴卷93年11月24日審
    判程序筆錄第21頁）。是由證人丙○○證述可知，上揭婚禮
    剩下之發票確係由丙○○交還予被告甲○○，且據同案被告
    乙○○供述係自被告甲○○處取得報領公共關係費之發票，
    可見被告甲○○確有經手取得丙○○交付之婚宴剩餘發票，
    被告辯稱：丙○○並未交付伊女兒婚宴之發票，伊也未將其
    女兒婚宴發票交乙○○申報公共關係費云云，應與事實不符
    ，洵不足採。至於同案被告乙○○對於如何取得被告甲○○
    所交付之婚宴發票，一稱被告分2次交給伊，ZY00000000及
    ZY00000000於89年4月27日前，ZY00000000於89年4月29日前
    交云云（見Ａ卷第5頁、第9頁），嗣又稱89年4月16日出國
    前1、2天和其他文件一疊文件一起交給伊，被告出國2週云
    云（見Ｃ卷第53頁、Ｄ卷第49頁、第50頁，原審卷93年11月
    24日審判筆錄第21頁)，前後供述不一，惟本案系爭發票報
    銷日期分別為89年4月27日、同年5月2日及同年5月11日，被
    告則於89年4月16日至同年5月1日間出國，有其入出國日期
    證明書在卷可稽（附於本院上訴審卷），被告甲○○洵不可
    能在4月28日或29日交付發票予乙○○，可見乙○○所稱被
    告甲○○係於4月16日出國前交付前開發票等語為可採。
(三)本案系爭發票之開立經過，及被告據以報銷公關費之發票是
    否知悉即為其女婚宴所出具之發票乙節，據證人丙○○證稱
    ：於甲○○女兒之婚禮前，被告甲○○的太太彭慧芬叫其將
    她女兒婚宴的發票給她一個建設公司的朋友，希望其將發票
    寄給那個朋友，但並未交代開幾張發票，何太太表示建設公
    司的人會告訴其細節，那個建設公司的人告訴其公司的名稱
    、統一編號及地址，其有問被告甲○○發票要寄給建設公司
    ，被告甲○○表示依照他太太的意思去做。89年4月12日婚
    宴過後第2、3天，其整理出總數大約100多萬元的婚宴發票
    用掛號信寄給林口之建設公司，剩下大約39萬元婚宴發票，
    其於婚宴後第2天或第3天就拿去交還給被告甲○○等語（見
    Ｂ卷第39頁背面、第40頁，原審卷 (一)第215頁、第223頁
    、第245頁、第256頁、第263頁）；復於原審中證稱：被告
    甲○○並未指示其婚宴之發票要如何開，是林志中先生在電
    話中告訴其發票金額、公司之統一編號及公司之名稱、地址
    ，金額要分開開立，每張約6到8萬元，其指示凱悅飯店開發
    票要開立公司名稱及統一編號及小額之發票，但是凱悅飯店
    表示婚宴的發票不能開立統一編號及公司名稱，所以沒有開
    立抬頭，但是還是要求小額開立，被告甲○○知道發票要送
    人，但是不知道分單開立等語（見原審卷第211頁至第214頁
    、第219頁）；而原審質之證人丙○○有關被告甲○○是否
    知悉渠曾要求將婚宴發票分單開立之事，證人丙○○證稱總
    經理（即被告甲○○）只知道婚宴發票要送別人，不知分單
    開立之事情，渠當天及事後均未曾向被告甲○○告知婚宴發
    票係分單開立一事，且當天甲○○簽帳時，渠及凱悅大飯店
    之櫃台人員均未告知被告甲○○發票係分單開立，知悉發票
    分單開立之人僅有渠、證人林志中及凱悅大飯店開立發票之
    人員而已等語（見原審卷91年1月23日、同年3月4日訊問筆
    錄），核與證人即凱悅大飯店財務部餐廳出納吳麗芬證稱：
    被告甲○○女兒婚宴是由其負責結帳與開立發票，當天晚上
    約在9點左右，盧副理帶了2、3位客人結帳，因為之前本婚
    宴已付了10萬元訂金，所以尾款部分為149萬7千2百元，由
    被告甲○○親自以信用卡簽帳付款。之後被告甲○○的隨行
    人員（詳細姓名不清楚，是一位男性）交代如何開立發票，
    原本他要求發票要有統一編號即三聯式發票，但本飯店人員
    向其表示婚宴的消費依稅法規定不可開立三聯式發票，他便
    轉而要求分單開立，並給其一張便條，書寫發票開立金額及
    張數，其便開立10萬零9元發票1張，8萬元發票10張，6萬元
    發票11張及餘額3萬7千2百元發票1張，總金額為159萬7 千2
    百零9元。9元的價差是因為分單23張發票開立，稅制計算過
    程所造成小數點誤差累計之結果，9元是以現金支付等語（
    見89年度他字第4982號偵查卷宗─以下簡稱他字卷，第26頁
    至第30頁、Ｄ卷第25頁背面）；證人盧志文證稱：丙○○要
    求將發票分單開立，他拿白紙在那邊說要開多少金額、多少
    張發票交給出納依此開立，分單開立之發票共23張是我親自
    交給丙○○拿走等語（見他字卷第57頁、第58頁、Ｄ卷第25
    頁背面、第26頁），證人林志中證稱：其姊姊林樹里與被告
    甲○○之太太係舊識，其請姊姊幫忙向被告甲○○太太要發
    票，其姊姊透過被告甲○○太太再打電話給甲○○之秘書丙○○，之後其打電話給丙○○表示一大筆之發票其不能用，
    其向丙○○提到最好以6萬元及8萬元之金額分開報，其告訴
    丙○○公司之統一編號及地址，但沒有告訴丙○○要幾張發
    票，亦未告訴他要多少錢，其請丙○○寄發票過來，之後於
    89年4月17日收到丙○○寄的共18張發票，因丙○○寄過來
    之發票沒有公司統一編號不能用，其沒有使用等語相符（見
    90年度偵字第3230號偵查卷宗 (二)─以下簡稱Ｄ卷，第32
    頁背面、第33頁、原審卷第203頁至第207頁），且經證人林
    志中於原審提出證人丙○○寄送發票之信封袋，並經證人丙○○證實係其寄送（信封袋業經原審法官閱畢發還）為證（
    見原審卷第158頁、第204頁、第214頁），可見被告甲○○
    女兒婚宴之發票，於何依倫結婚前即已允諾送給被告甲○○
    配偶彭慧芬之友人，證人丙○○雖報告被告甲○○有人索取
    發票一事，但被告甲○○乃指示依其妻子彭慧芬之指示辦理
    ，而系爭發票係由丙○○指示凱悅飯店分成小額開立，並非
    依被告甲○○之指示，證人丙○○亦證稱未告知被告有關發
    票分開開立事，則被告甲○○充其量僅知悉婚宴發票將送予
    人，而不知有分開開立事，被告甲○○嗣後究否知悉婚宴之
    消費並非開立成159萬7千2百元1筆1張發票而係分成小額開
    立，即有可疑。苟被告甲○○事前即有以其女兒婚宴之發票
    詐領公關費之意圖，何以會事先即允諾將婚宴發票送人？又
    被告甲○○既未指示將婚宴發票分單開立，衡情亦難認其有
    預以婚宴發票來詐領公共關係費之犯意。另被告之女婚宴係
    89年4月12日，被告則於同月16日出國，期間僅隔3天，而證
    人丙○○證稱係婚宴後第2天或第3天交還系爭發票予被告，
    且陳稱可能未親晤被告係以信封裝置放於桌上，苟真如此，
    證人丙○○應未向被告報告有關系爭發票係屬婚宴剩餘之發
    票，參以同案被告乙○○提出報銷之票號ZY00000000金額60
    ,000 元、ZY00000000金額60,000元、ZY00000000金額24,06
    8元及ZY00000000金額968元等4筆之統一發票中，其前2張統
    一發票上之數量係記載「1」、品名係記載「SEPARATE
    CHECK」，繼則係單價記載，從發票記載之內容僅可知該張
    統一發票係一項消費，分開開立的發票，因其未記載婚宴或
    wedding 費用，被告在證人丙○○未告知婚宴之發票開立經
    過及使用情形下，被告先前既已認知婚宴之發票已贈予友人
    ，此際，能否逕予認定被告已知悉系爭發票即為贈予友人後
    所剩餘之婚宴發票，亦有可疑。而況，據證人丙○○所證交
    還被告之剩餘婚宴發票計有5張，即票號ZY00000000金額60
    ,000 元、ZY00000000金額60,000元、票號ZY00000000金額
    60,000元、ZY00000000金額80,000元、ZY00000000金額80,
    000元，而被告所據以報銷者為票號ZY00000000金額60,000
    元、ZY00000000金額60,000元2張發票，如被告知悉上開發
    票係婚宴剩餘之發票且存心據以詐取公關費，何以僅以較小
    額之6萬元2張持以申報，而未連同其他3張一併交予乙○○
    報銷？再者，台銀總行諸多人員均知被告甲○○女兒婚宴之
    日期，被告甲○○如有利用婚宴發票詐取公共關係費之故意
    ，則應指示開立統一發票之消費日期錯開其女兒結婚日期，
    以避人耳目，惟上開3紙發票 (含24068元發票)均呈現其女
    兒婚宴之日期，是以發票之日期及記載之內容，益證被告甲○○並未有利用職務上之機會詐取公用財物之主觀犯意。此
    外，復無其他積極證據足資證明被告甲○○確實知悉上揭發
    票為其女何依倫之婚宴所出具之發票，被告之行為或有所疏
    失而有值得非難之處，甚或有行政上之責任，惟本之罪證有
    疑，利歸被告之原則，尚難逕予認定被告甲○○已知悉上揭
    發票為婚宴剩餘發票而不得報銷公共關係費，而以貪污治罪
    條例第5條第1項第2款之利用職務上之機會詐取財物罪責相
    繩。
(四)至被告甲○○此部分所為，是否另觸犯刑法第214條之使公
    務員登載不實事項於公文書罪？按刑法第214條之罪係以「
    明知為不實之事項，而使公務員登載於職務上所掌之公文書
    ，足以生損害於公眾或他人者」為構成要件，而所謂「使公
    務員登載不實事項於公文書」，須一經他人之聲明或申報，
    公務員即有登載之義務，並依其所為之聲明或申報予以登載
    ，而屬不實事項者，始足構成，若其所為之聲明或申報，公
    務員尚須為實質之審查，以判斷其真實與否，始得為一定之
    記載者，即非本罪所稱之使公務員登載不實（最高法院73年
    度台上字第1710號判例、89年度台非字第46號判決意旨參照
    ）。經查，被告甲○○既不知前開發票為婚宴發票，已如前
    述，已難符合本條所定「明知為不實之事項」之構成要件，
    自難以本條之罪相繩。次查，證人邱翠芬證稱：總務室係處
    理公共關係費之出帳單位，上面還有會計單位，庶務科有副
    科長及科長，如果金額在2千元以下的，只有經過我們的正
    、副科長蓋章就可以了。如果2千元以上，就要經過我們副
    主任蓋章，我們總務室審核完以後，交給會計室審核，經過
    會計室覆核以後才會撥款，其審核出帳日期、用途註記、及
    首長秘書用印等語（見原審卷（一）第270頁、第271頁，本
    院上訴審93年12月29日審判程序筆錄第 9頁）；證人即台銀
    前總務室副主任路篤鴻證稱：對公關費之發票僅作形式審查
    ，審查發票是否屬於會計科目，是否超過2個月之期間，是
    否蓋統一發票章等語（見本院上訴審93年12月29日審判程序
    筆錄第24頁）；證人即前台銀總務室副主任簡學陽證稱：其
    審核公關費報銷是作形式審核，看是否逾報帳期間、是否蓋
    完稅章、是否超出預算等語（見本院上訴審93年12月29日審
    判程序筆錄第23頁、第24頁）；證人即前台銀會計室會計吳
    素月證稱：其係作書面審核，看單據上看過之人是否蓋章，
    與傳票是否相符，是否超過日期等語（見本院上訴審93年12
    月29日審判程序筆錄第19頁），是依上開證人所述，台銀關
    於公共關係費之審核似僅作形式上審核，且矧依卷附之台灣
    銀行會計室90年1月15日（90）會密發字第0158號函所載之
    內容觀之，本案所報支之發票，經會計室審核人員依內部審
    核處理準則之規定，於書面審核無誤後，准予列支等情，然
    據台灣銀行92年2月20日銀總密字第09200041121號函檢附之
    附件二所示之審計部函文，審計部審核通知審核結果為「台
    灣銀行88年下半年及89年度核銷之公共關係費，經查部分存
    有重複列報，或列支與業務無關之私人費用等情事，且所有
    之單據均僅加蓋『親（致）送客戶禮品』或『「招待客戶便
    餐』戳記，顯示內部審核作業有欠嚴謹，請依行政院訂頒『
    行政院貫徹十項革新要求實施要點』，覈實審核各項經費支
    出，防止假借名目，移作其他用途，並檢討注意加強內部審
    核。」（見原審卷（二）第5頁、第12頁至第15頁），可見
    據主管機關審計部之指正，台銀對於公關費仍應作實質審核
    而非形式審核。則被告甲○○縱有將前開發票交付乙○○，
    乙○○再將前開發票交經辦人員申請公共關係費，經辦人員
    經申報後仍應作實質審查及判斷真實與否後再予登載，並非
    一經聲明或申報即有登載之義務，是被告甲○○所為，顯亦
    難認已合於刑法第214條使公務員登載不實事項於公文罪之
    要件，亦難以本條之罪名相繩。
五、是綜上各節，勾稽觀之，被告甲○○所為縱令有疏忽或引人
    非議之處，惟仍難認其所為，業已觸犯貪污治罪條例第5條
    第1項第2款之利用職務上之機會詐取財物罪嫌及刑法第214
    條之使公務員登載不實事項於公文書犯行。此外，本院復查
    無其他積極證據足資證明被告甲○○確有公訴人所指訴上開
    之犯行，不能證明被告犯罪，原審就此部分為被告甲○○無
    罪判決之諭知，核無不合。公訴人上訴意旨仍指被告犯罪，
    非有理由，上訴應予駁回。
據上論斷，應依刑事訴訟法第368條，判決如主文。
本案經檢察官王安明庭執行職務
中　　華　　民　　國　　94　　年　　11　　月　　17　　日
                  刑事第十七庭審判長法  官  蘇 隆 惠
                                    法  官  施 俊 堯
                                    法  官  林 瑞 斌
以上正本證明與原本無異。
檢察官如不服本判決，應於收受送達後十日內向本院提出上訴書
狀，其未敘述上訴之理由者並得於提起上訴後十日內向本院補提
理由書（均須按他造當事人之人數附繕本）。
                                    書記官  邵 淑 津
中　　華　　民　　國　　94　　年　　11　　月　　17　　日
